【裁判字號】    95,簡上,196
【裁判日期】    951031
【裁判案由】    家暴傷害
【裁判全文】
臺灣嘉義地方法院刑事判決             95年度簡上字第196號
上  訴  人
即  被  告  丙○○
            乙○○
上列上訴人即被告因家暴傷害案件，不服本院九十五年度嘉簡第
一一七四號中華民國九十五年八月二十四日第一審簡易判決處刑
（聲請簡易判決處刑書案號：臺灣嘉義地方法院檢察署九十五年
度偵字第二五五０號），提起上訴，本院管轄之第二審合議庭判
決如下：
    主  文
原判決撤銷。
丙○○、乙○○共同傷害人之身體，各處拘役參拾日，如易科罰
金，均以銀元參佰元折算壹日。各緩刑貳年，緩刑期內均付保護
管束，並均禁止實施家庭暴力行為。
    事  實
一、丙○○係甲○○之配偶，二人間具有家庭暴力防治法第三條
    第一款所定之家庭成員關係，乙○○係甲○○之婆婆，二人
    間具有家庭暴力防治法第三條第三款所定之家庭成員關係。
    乙○○於民國九十五年三月二十日上午七時二十分許，在嘉
    義縣水上鄉溪洲村外溪洲八十之四號住處內，因懷疑甲○○
    拿走其衣服，而與甲○○發生口角衝突，丙○○聽聞聲響前
    來察看，因見甲○○與其年老之母親乙○○發生爭執亦心生
    不滿，竟與乙○○共同基於普通傷害之犯意聯絡，乙○○隨
    手取得藤條抽打甲○○左前臂及身體各處，丙○○則上前徒
    手推打甲○○之右上臂，並致甲○○臀部撞擊周遭硬物，而
    受有上肢傷口、臀部傷口（瘀青腫脹）之傷害。
二、案經甲○○訴由嘉義縣警察局水上分局報請臺灣嘉義地方法
    院檢察署檢察官偵查後聲請以簡易判決處刑。
    理  由
一、按被告以外之人於審判外之陳述，經當事人於審判程序同意
    作為證據，法院審酌該言詞陳述或書面陳述作成時之情況，
    認為適當者，亦得為證據。當事人、代理人或辯護人於法院
    調查證據時，知有第一百五十九條第一項不得為證據之情形
    ，而未於言詞辯論終結前聲明異議，視為有前項之同意，刑
    事訴訟法第一百五十九條之五定有明文。查本件認定事實所
    引用之證人甲○○警詢時之證詞、嘉義榮民醫院診斷證明書
    及和解書等證據方法，被告二人於本院行準備程序時表示同
    意調查，且經本院於審理逐一提示予被告二人表示意見，被
    告二人均未於言詞辯論結前聲明異議。本院審酌採納上開傳
    聞證據，無礙被告二人於程序上之彈劾詰問權利，而認上開
    傳聞證據合於刑事訴訟法第一百五十九條之四及同法第一百
    五十九條之五等規定，因而具證據能力，合先敘明。
二、訊據被告丙○○、乙○○固對渠等與告訴人甲○○間分別具
    有家庭暴力防治法第三條第一款及第三款所定之家庭成員關
    係，且於上開時、地發生衝突之事實坦承不諱，然均矢口否
    認有何共同傷害犯行，被告丙○○辯稱：伊僅有推告訴人而
    已，並未毆打告訴人云云；被告乙○○則辯稱：伊不知當時
    行為是否有造成告訴人甲○○傷害云云。惟查：
  （一）被告乙○○於上開時、地因懷疑告訴人甲○○拿走其衣
        服，而與告訴人甲○○發生口角衝突，被告丙○○聽聞
        聲響前來察看，見告訴人甲○○與被告乙○○發生爭執
        ，被告乙○○遂持藤條抽打告訴人甲○○左前臂及身體
        各處，被告丙○○則上前徒手推打告訴人甲○○之右上
        臂，且致告訴人甲○○臀部撞擊硬物等情，業據證人即
        告訴人甲○○於本院審理時結證明確，亦與其警詢時之
        證述情節大致相符，而就被告乙○○與告訴人甲○○係
        因被告乙○○懷疑告訴人拿走其衣服而發生爭執乙節，
        更與被告二人之供述情詞一致，足認被告乙○○係因先
        與告訴人發生爭執而起衝突，被告丙○○前往察看見狀
        亦心生不滿，故被告二人均有傷害告訴人之動機無訛。
        參以告訴人甲○○因遭被告丙○○徒手推打及被告乙○○持藤條抽打而受有上肢傷口、臀部傷口（瘀青腫脹）
        之傷害等情，則有嘉義榮民醫院九十五年三月二十一日
        診斷證明書乙份（見警卷第10頁）在卷可憑，而觀諸該
        診斷證明書所載之傷勢分佈情形亦與證人甲○○所證述
        其遭被告二人傷害之身體部位互核一致，益徵證人甲○○上開證詞確與事實相符。故足認被告二人係因對告訴
        人甲○○之言行不滿而確有以徒手推打及持藤條抽打告
        訴人成傷之行為無誤。
  （二）按共同正犯之意思聯絡，不限於事前有所協議，其於行
        為當時，基於相互之認識，以共同犯罪之意思參與者，
        亦無礙於共同正犯之成立；且其表示之方法，亦不以明
        示通謀為必要，即相互間有默示之合致，亦無不可，最
        高法院七十三年臺上字第一八八六號、七十三年臺上字
        第二三六四號判例可資參照。次按共同實施犯罪行為之
        人，在合同意思範圍以內，各自分擔犯罪行為之一部，
        相互利用他人之行為，以達其犯罪之目的者，即應對於
        全部所發生之結果，共同負責，此觀最高法院二十八年
        上字第三一一０號判例闡釋甚明。查被告丙○○於上開
        時、地係因聽聞被告乙○○與告訴人甲○○發生口角衝
        突始前往察看等情，為被告丙○○迭於警詢時、偵查中
        及本院審理時均坦認不諱，核與證人甲○○於本院結證
        情節相符，是被告丙○○及被告乙○○係因偶然事件之
        發生而在場，二人事前固未有任何明示協議，然其基於
        母子親誼，而對告訴人甲○○言行不滿之情則屬同一，
        堪認被告丙○○及乙○○於案發當時均係基於普通傷害
        之犯意，出於相互之認識而共同參與上開行為，其彼此
        間就傷害告訴人甲○○乙事互有默示之合致甚明，揆諸
        上開說明，二人均應對於全部所發生之傷害結果，共同
        負責無誤。至被告二人固執前詞置辯，然被告二人確有
        共同傷害告訴人甲○○成傷之行為，已經本院依積極證
        據詳加認定如上；況被告丙○○於警詢時既已自承告訴
        人手部瘀傷為其所造成等語，其事後翻稱並無毆打告訴
        人之行為，顯係卸責之詞，並不足信；從而，被告二人
        上開辯詞，自不足以動搖本院基於前開積極證據所認定
        之事實，而難為其有利認定之佐憑。
  （三）綜上所述，本件事證明確，被告二人上開犯行至堪認定
        ，應依法論科。
三、按家庭暴力者，謂家庭成員間實施身體或精神上不法侵害之
    行為，又家庭暴力罪者，謂家庭成員間故意實施家庭暴力行
    為而成立其他法律所規定之犯罪，家庭暴力防治法第二條第
    一項及同條第二項分別定有明文。查被告丙○○及被告乙○○分別係告訴人甲○○之配偶及婆婆，而具有家庭暴力防治
    法第三條第一款及同條第三款所定之家庭成員關係，是核被
    告二人上開所為，均係犯刑法第二百七十七條第一項之普通
    傷害罪，且均屬家庭暴力防治法第二條第二項所定之家庭暴
    力罪。
四、再按行為後法律修正，致行為時與裁判時之法律規定不同，
    而有刑法第二條第一項行為後法律變更之情形者，應比較新
    舊法，依「從舊從輕」之法則，適用最有利於行為人之法律
    ；又所稱「法律變更」應係指刑罰法律變更，即犯罪構成要
    件或處罰之內容變更，或「罪」「刑」雖未變更，但因法條
    修正結果，使刑罰之實質內容發生變動而輕重之別者而言。
    查：（一）本件被告二人行為後刑法第二十八條已有修正，
    針對「正犯」意義，修正後重新定義為共同「實行」犯罪，
    而修正前同條定義，則為共同「實施」犯罪。修正前後，就
    正犯定義，依刑法修正立法理由，修正前所指「實施」概念
    ，涵蓋「陰謀、預備、著手、實行。修正後正犯定義，則僅
    限於「實行」而已。而本件被告二人間就上揭普通傷害犯行
    ，具有犯意聯絡及行為分擔，且均已達「實行」之階段，業
    如上述，是無論依修正前後之刑法第二十八條均構成共同正
    犯，應不生新舊法比較之問題，而無刑法第二條第一項之適
    用，故應依修正後刑法第二十八條，論以共同正犯。（二）
    被告二人行為後，九十五年六月十四日修正公布，同年七月
    一日施行之刑法施行法第一條之一增訂「中華民國九十四年
    一月七日刑法修正施行後，刑法分則編所定罰金之貨幣單位
    為新臺幣。九十四年一月七日刑法修正時，刑法分則編未修
    正之條文定有罰金者，自九十四年一月七日刑法修正施行後
    ，就其所定數額提高為三十倍。但七十二年六月二十六日至
    九十四年一月七日新增或修正之條文，就其所定數額提高為
    三倍」等內容。而被告所犯之刑法第二百七十七條第一項自
    七十二年六月二十六日（即罰金罰鍰提高標準條例修正公布
    日）迄今未修正，其罰金之法定刑為「一千元以下罰金」（
    貨幣單位為「銀元」），再依罰金罰鍰提高標準條例第一條
    前段規定罰金刑提高十倍為「銀元一萬元以下罰金」，依現
    行法規所定貨幣單位折算新臺幣條例規定折算為「新臺幣三
    萬元以下罰金」；又於刑法施行法第一條之一施行日（即九
    十五年七月一日）後，刑法所定罰金之貨幣單位改為「新臺
    幣」，就其所定數額高三十倍，亦為「新臺幣三萬元」，是
    刑法施行法第一條之一施行後，罰金刑貨幣單位雖有「新臺
    幣」之更異，惟適用結果之罰金額度則無二致，就罰金法定
    刑提高之「刑罰權規範內容」並未變更，尚無刑法第二條第
    一項新舊法比較適用之問題，自應適用現行有效之法律。（
    三）刑法第三十三條第五款亦於被告二人行為後修正施行，
    修正前刑法第三十三條第五款規定「罰金：一元以上」，而
    修正後該款則規定「罰金：新臺幣一千元以上，以百元計算
    之」，致刑法法定本刑中列有罰金刑者，其罰金刑部分刑度
    有加重之情形，應依新刑法第二條第一項前段之規定，適用
    行為時法（最高法院九十五年第八次刑事庭決議參照）。（
    四）被告二人犯罪時之刑法第四十一條第一項前段規定：「
    犯最重本刑為五年以下有期徒刑以下之刑之罪，而受六個月
    以下有期徒刑或拘役之宣告，因身體、教育、職業、家庭之
    關係或其他正當事由，執行顯有困難者，得以一元以上三元
    以下折算一日，易科罰金。」又被告二人犯罪時之易科罰金
    折算標準，修正前罰金罰鍰提高標準條例第二條前段（現已
    刪除）規定，就其原定數額提高為一百倍折算一日，則本件
    被告二人行為時之易科罰金折算標準，應以銀元三百元折算
    一日，經折算為新臺幣後，應以新臺幣九百元折算為一日。
    惟九十四年二月二日修正公布並於九十五年七月一日施行之
    刑法第四十一條第一項前段則規定：「犯最重本刑為五年以
    下有期徒刑以下之刑之罪，而受六個月以下有期徒刑或拘役
    之宣告者，得以新臺幣一千元、二千元或三千元折算一日，
    易科罰金。」比較修正前後之易科罰金折算標準，以九十五
    年七月一日修正公布施行前之規定，較有利於被告二人，則
    依修正後刑法第二條第一項前段，適用行為時之法律即修正
    前刑法第四十一條第一項前段規定，定其折算標準。
五、原審基此因認被告罪證明確，援引刑事訴訟法第四百四十九
    條第一項前段、第四百五十四條第二項，刑法第二條第一項
    前段、第二十八條，刑法第二百七十七條第一項、修正前刑
    法第四十一條第一項前段，刑法施行法第一條之一第一項、
    第二項前段，罰金罰鍰提高標準條例第二條（修正前），現
    行法規所定貨幣單位折算新臺幣條例第二條（贅引），逕以
    簡易判決判處被告二人各有期徒刑六月，並諭知易科罰金之
    折算標準，固非無見。惟查，被告二人與告訴人甲○○在原
    審判決後於九十五年十月十六日成立和解，此有和解書乙紙
    附卷可憑（見本院卷第28頁），原判決未及審酌，未盡妥適
    。被告二人上訴意旨固否認共同傷害犯行云云，指摘原判決
    不當，雖無理由，惟原判決既有上開可議，即屬無可維持，
    自應由本院予以撤銷改判。爰審酌被告二人均無前科之素行
    ，被告乙○○因日常生活細故而與告訴人發生爭執之犯罪動
    機，被告丙○○因見告訴人與其年老母親發生爭執，其犯罪
    時所受之刺激，被告二人分別以徒手推打及藤條抽打告訴人
    之犯罪手段，而告訴人受有瘀青腫脹之傷害程度，以及被告
    二人犯罪後業與告訴人達成和解，並得告訴人之宥恕等一切
    情狀，量處如主文第二項所示之刑，並均諭知如易科罰金之
    折算標準，以資懲儆。
六、末按緩刑係於論罪科刑時為促使行為人將來改過遷善，避免
    再犯所設，乃在評價行為人「裁判時」反社會性，具有防衛
    社會功能而與保安處分具有類似效果，與行為之評價應考量
    行為當時及裁判時之法律秩序有所不同，應以裁判時法律決
    定緩刑宣告與否。因此，犯罪在新法施行前，新法施行後，
    緩刑之宣告，應適用新法第七十四條之規定（最高法院九十
    五年第八次刑事庭決議參照）。查被告二人均未曾因故意犯
    罪受有期徒刑以上刑之宣告，有被告二人之臺灣高等法院被
    告前案紀錄表在卷可參，此次因一時失慮，觸犯本案犯行，
    且其於原審判決後業與告訴人達成和解，並經告訴人於本院
    審理時當庭表示宥恕之意，經此偵審程序，當知所警惕，信
    無再犯之虞，本院認為被告二人所宣告之刑以暫不執行為適
    當，併均諭知緩刑二年，以啟自新。又被告二人係犯家庭暴
    力罪而受緩刑之宣告，自應依家庭暴力防治法第三十條第一
    項在緩刑期內付保護管束。此外，本院審酌被告二人對告訴
    人所為上開家庭暴力之情節，依同法第三十條第二項第一款
    規定，命被告二人於保護管束期間內，禁止再實施家庭暴力
    行為，如有違反上開保護管束事項且情節重大，緩刑之宣告
    將予撤銷，以觀後效。
據上論斷，應依刑事訴訟法第四百五十五條之一第一項、第三項
、第三百六十九條第一項前段、第三百六十四條、第二百九十九
條第一項前段，刑法第二條第一項前段、第二十八條、第二百七
十七條第一項、第四十一條第一項前段（修正前）、第七十四條
第一項第一款，刑法施行法第一條之一第一項、第二項前段，罰
金罰鍰提高標準條例第二條（修正前），家庭暴力防治法第三十
條第一項、第二項第一款，判決如主文。
本案經檢察官鄭葆琳到庭執行職務。
中    華    民    國    95    年    10    月    31    日
                  刑事第一庭  審判長法  官  許  進  國
                                    法  官  黃  琴  媛
                                    法  官  曾  宏  揚
上列正本證明與原本無異。
本件不得上訴。
中    華    民    國    95    年    10    月    31    日
                                    書記官  陳  慶  昀
附錄論罪科刑法條全文：
刑法第二百七十七條第一項
（普通傷害罪）
傷害人之身體或健康者，處3年以下有期徒刑、拘役或1千元以下
罰金。


司法院資訊處製作；財團法人民間司法改革基金會備份。
